臺灣士林地方法院刑事判決　　　　　　　　95年度自字第36號
自　訴　人　寅○○○○○律師事務所
兼代表　人　子○○
被　　　告　己○○
被　　　告　庚○○
其餘被告如附件一所載
上列被告因組織犯罪防制條例等案件，經自訴人提起自訴，本院
判決如下：
    主  文
本件自訴不受理。
    理  由
一、自訴意旨略詳如附件二。
二、有關自訴人寅○○○○○律師事務所部分：按犯罪之被害
    人得提起自訴。又不得提起自訴而提起者，應諭知不受理之
    判決，且得不經言詞辯論為之，刑事訴訟法第319 條第1 項
    、第334 條、第343 條、第307 條分別定有明文。而所謂得
    提起自訴之被害人，須有行為能力者，始得提起。非法人之
    團體無所謂行為能力，則該團體縱設有董事等代表或管理之
    人，亦不得由其提起自訴（最高法院27年度上字第1191號判
    例亦同此意旨）。經查，本件自訴人寅○○○○○律師事
    務所並非法人，而屬非法人團體，依前揭判例所示，其並無
    行為能力，自不得提起自訴。且非法人團體在民事及行政訴
    訟上固認有當事人能力，惟此乃法律所特別賦與，在刑事訴
    訟法上並無相關規定，不能比附援引，何況，當事人能力與
    行為能力，究有差別，自不能以非法人團體在民事及行政訴
    訟上有當事人能力，即謂在刑事訴訟上有行為能力而得提起
    自訴。至於司法院大法官會議釋字第569 號解釋，並非針對
    非法人團體得否提起自訴一節作出解釋，更無對於前揭判例
    宣告有違憲之處，準此，自訴人寅○○○○○律師事務所提
    起本件自訴，於法不合。爰不經言詞辯論，予以駁回。
三、自訴人子○○部分：
（一）有關被告己○○、庚○○（自訴人子○○自訴被告己○○
      、庚○○違反著作權法部分除外，如後述（二））、丑○
      ○、癸○○、壬○○、丙○○、甲○○、乙○、丁○○、
      戊○○、辛○○部分：按同一案件，由繫屬在先之法院審
      判，繫屬在後者，應為不受理之判決，刑事訴訟法第八條
      、第三○三條第七款定有明文，依第三百四十三條規定，
      為自訴案件所準用。有關上開被告部分，自訴人子○○於
      九十三年十月十九日、九十五年七月十四日，就同一案件
      ，已具狀向台北地方法院提起自訴，有各該書狀影本在卷
      可參，而該案尚未確定，有台北地方法院九十六年一月二
      十四日覆本院函在卷可稽，而本案係自訴人子○○於九十
      五年八月十四日具狀，同年月十七日繫屬本院，兩案相較
      ，顯以台北地院前開案件繫屬為先，揆諸上開說明，此部
      份自訴，應諭知不受理。另自訴狀固載有違反著作權乙節
      ，惟自訴人子○○稱：所載共犯幫部分（按指被告己○○
      、庚○○以外之被告），主要是洩密與偽造文書等語（本
      院卷第二六六頁），足認自訴狀所載違反著作權部分，僅
      指被告己○○與庚○○，而不及於其他被告，合予敘明。
（二）如附件一所示被告，除上開（一）所示被告外，其餘部分
      ，暨所自訴人子○○指被告己○○與庚○○違反著作權法
      部分：按提起自訴，應於自訴狀內記載被告之姓名、性
      別、年齡、籍貫、職業、住所或居所或其他足資辨別之特
      徵，且所載犯罪事實，應記載構成犯罪之具體事實及其犯
      罪之日、時、處所、方法，刑事訴訟法第320 條第2 項第
      1 、2 款、第3 項定有明文，此乃法定必備之程式。又起
      訴之程序違背規定者，應諭知不受理之判決，刑事訴訟法
      第303 條第1 款，亦定有明文。自訴人提起本件自訴，
      於自訴狀上或有記載被告姓名地址，但未載明確實之年齡
      （出生年月日）、籍貫、住居所、或其足資辨別之特徵，
      或僅記載姓氏，或載有電話分機號碼（惟按分機號碼隨人
      員異動等因素而更動，且分機之使用，不限人別，因此尚
      難特定人別），或被告82，被告9 不知姓名男子，被告4
      不知名勞工局人員等情。均不足以避免與同姓名之第三人
      相混，亦即不足以辨識自訴人所訴之確實犯罪主體為何人
      ，且所載犯罪事實，固載有部分指述，惟並未詳載構成犯
      罪之具體事實及其犯罪之日、時、處所、方法等，於法亦
      有未合。本院乃九十五年十一月十日於裁定命自訴人於收
      受送達後10日內補正，自訴人逾期未遵命補正，有送達證
      書附卷為證。此部份自訴，起訴之程式顯有未備，爰依首
      揭說明，並不經言詞辯論，諭知不受理之判決。至於刑事
      訴訟法第一百六十三條第二項但書固規定：為公平正義之
      維護，法院應依職權調查證據。惟按刑事訴訟法已採改良
      式當事人主義，法院並無蒐集證據義務，而所謂調查證據
      ，係於卷內資料範圍內為調查，縱當事人疏未主張之卷內
      資料，為維護公平正義，亦得調查，如此方符訴訟制度本
      義。至於如何特定被告身分，如被告年籍等資料，乃偵查
      階段所應查明者，非於審判階段，再由法院職權調查，否
      則豈非與所謂之糾問制度無異？自訴人既捨公訴而就自訴
      ，自應擔當起訴者之角色與功能，殊不得因自訴查證困難
      ，而混淆法院為偵查機關，凡事要求法院依職權調查，如
      此一來，實轉失公平法院性質，及客觀聽訟者地位，是自
      訴人聲請本院調查其所應補正之被告資料，當有誤會，附
      此敘明。
四、據上論斷，依刑事訴訟法第343 條、第334 條、第307 條、
    第303 條第1 款、第7 款，判決如主文。
中　　華　　民　　國　　96　　年　　3 　　月　　22 　日
                  刑事第五庭審判長法  官  周政達
                                  法  官  楊迺伶
                                  法  官  周群翔
以上正本證明與原本無異
如不服本判決應於送達後10日內向本院提出上訴狀
                                  書記官  陳佳伶
中　　華　　民　　國　　96　　年　　3 　　月　　22　　日
